---
title: "01. Depuração inicial de registros do GBIF"
author: "Jonathan David Castillo"
date: "`r format(Sys.Date(), '%d/%m/%Y')`"
params:
  reprocessar: false
output:
  html_document:
    toc: true
    toc_float: true
    number_sections: true
---

# Objetivo

Esta etapa apresenta a **depuração inicial da base `Br_01`**, com foco na qualidade dos registros de ocorrência. O procedimento foi organizado para que cada decisão de limpeza possa ser acompanhada e, posteriormente, reproduzida.

A base original é mantida separada da base limpa. Além disso, é criada uma matriz de controle que registra o motivo pelo qual cada registro foi eliminado.

**Importante:** os arquivos de entrada e saída são considerados relativos à pasta principal do projeto. Por isso, não é utilizado `setwd()` com um caminho específico do computador.

## 1. Pacotes

Os pacotes utilizados nesta etapa são carregados abaixo. A instalação dos pacotes não faz parte do documento, pois ela deve ser feita previamente no ambiente R.

```{r setup, include=FALSE}
source("R/comum.R", encoding="UTF-8")
knitr::opts_chunk$set(eval=isTRUE(params$reprocessar))
```

> **Execução:** esta página apresenta o procedimento original e um resumo verificado dos arquivos já produzidos. Os blocos de depuração ficam disponíveis para consulta. Para refazer os cálculos completos, configure as entradas locais e execute com `params = list(reprocessar = TRUE)`. A geração padrão do site utiliza os resumos incluídos, sem repetir a leitura das bases de vários gigabytes.


```{r}
library(data.table)
library(dplyr)
library(stringr)
library(sf)
library(countrycode)
```

## 2. Criar a pasta de resultados

A pasta `resultados` será utilizada para guardar as matrizes produzidas durante a depuração.

```{r}
if(!dir.exists("resultados")){
  dir.create("resultados")
}
```

## 3. Carregar a base original

A base `Br_01.csv` é carregada utilizando `fread()`, que é adequada para arquivos grandes.

```{r}
Br_01 <- fread(
  entrada("Br_01.csv"),
  encoding = "UTF-8",
  na.strings = c("", "NA", "NULL", "null")
)
```

## 4. Revisão inicial da matriz

Antes de realizar qualquer exclusão, verificamos o tamanho da base e as variáveis disponíveis.

```{r}
cat("\n========================================\n")
cat("REVISÃO INICIAL DE Br_01\n")
cat("========================================\n\n")

cat("Número de registros:", nrow(Br_01), "\n")
cat("Número de colunas:", ncol(Br_01), "\n\n")

cat("Primeiras colunas:\n")
print(names(Br_01))
```

## 5. Verificar variáveis importantes

A lista abaixo reúne variáveis relevantes para a avaliação taxonômica, espacial e temporal dos registros.

```{r}
colunas_relevantes <- c(
  "gbifID",
  "occurrenceID",
  "scientificName",
  "species",
  "genus",
  "family",
  "taxonRank",
  "kingdom",
  "basisOfRecord",
  "occurrenceStatus",
  "country",
  "countryCode",
  "stateProvince",
  "municipality",
  "locality",
  "decimalLatitude",
  "decimalLongitude",
  "coordinateUncertaintyInMeters",
  "coordinatePrecision",
  "geodeticDatum",
  "eventDate",
  "year",
  "month",
  "day",
  "institutionCode",
  "collectionCode",
  "catalogNumber"
)

colunas_presentes <- colunas_relevantes[
  colunas_relevantes %in% names(Br_01)
]

cat("\nVariáveis relevantes encontradas:\n")
print(colunas_presentes)
```

## 6. Converter as coordenadas para formato numérico

As coordenadas e a incerteza espacial são convertidas para valores numéricos antes dos filtros espaciais.

```{r}
if("decimalLatitude" %in% names(Br_01)){
  Br_01[, decimalLatitude := as.numeric(decimalLatitude)]
}

if("decimalLongitude" %in% names(Br_01)){
  Br_01[, decimalLongitude := as.numeric(decimalLongitude)]
}

if("coordinateUncertaintyInMeters" %in% names(Br_01)){
  Br_01[, coordinateUncertaintyInMeters :=
          as.numeric(coordinateUncertaintyInMeters)]
}
```

## 7. Criar a matriz de controle da depuração

A matriz `control_Br01` permite acompanhar cada registro da base original e registrar o primeiro motivo de eliminação identificado.

```{r}
control_Br01 <- data.table(
  fila_original = seq_len(nrow(Br_01)),
  gbifID = if("gbifID" %in% names(Br_01))
    Br_01$gbifID else NA,
  occurrenceID = if("occurrenceID" %in% names(Br_01))
    Br_01$occurrenceID else NA_character_,
  motivo_eliminacao = NA_character_
)
```

```{r}
registrar_eliminacion <- function(control, condicion, motivo){

  ids <- which(
    condicion &
    is.na(control$motivo_eliminacao)
  )

  if(length(ids) > 0){
    control$motivo_eliminacao[ids] <- motivo
  }

  return(control)
}
```

## 8. Registros sem latitude

Registros sem latitude não permitem uma análise espacial baseada em coordenadas.

```{r}
if("decimalLatitude" %in% names(Br_01)){

  condicion <- is.na(Br_01$decimalLatitude)

  control_Br01 <- registrar_eliminacion(
    control_Br01,
    condicion,
    "Latitude ausente"
  )

}
```

## 9. Registros sem longitude

Da mesma forma, registros sem longitude não podem ser utilizados na análise espacial.

```{r}
if("decimalLongitude" %in% names(Br_01)){

  condicion <- is.na(Br_01$decimalLongitude)

  control_Br01 <- registrar_eliminacion(
    control_Br01,
    condicion,
    "Longitude ausente"
  )

}
```

## 10. Eliminar coordenadas 0,0

A coordenada `(0,0)` é tratada como uma coordenada inválida para esta análise.

```{r}
if(all(c(
  "decimalLatitude",
  "decimalLongitude"
) %in% names(Br_01))){

  condicion <-
    Br_01$decimalLatitude == 0 &
    Br_01$decimalLongitude == 0

  control_Br01 <- registrar_eliminacion(
    control_Br01,
    condicion,
    "Coordenada 0,0"
  )

}
```

## 11. Eliminar latitudes impossíveis

São identificados valores fora do intervalo geográfico possível de latitude.

```{r}
if("decimalLatitude" %in% names(Br_01)){

  condicion <-
    !is.na(Br_01$decimalLatitude) &
    (
      Br_01$decimalLatitude < -90 |
      Br_01$decimalLatitude > 90
    )

  control_Br01 <- registrar_eliminacion(
    control_Br01,
    condicion,
    "Latitude fora do intervalo"
  )

}
```

## 12. Eliminar longitudes impossíveis

O mesmo procedimento é aplicado às longitudes.

```{r}
if("decimalLongitude" %in% names(Br_01)){

  condicion <-
    !is.na(Br_01$decimalLongitude) &
    (
      Br_01$decimalLongitude < -180 |
      Br_01$decimalLongitude > 180
    )

  control_Br01 <- registrar_eliminacion(
    control_Br01,
    condicion,
    "Longitude fora do intervalo"
  )

}
```

## 13. Eliminar registros com status de ocorrência ausente

Registros cujo `occurrenceStatus` é igual a `absent` não representam uma ocorrência presente e, portanto, são marcados para exclusão.

```{r}
if("occurrenceStatus" %in% names(Br_01)){

  condicion <-
    !is.na(Br_01$occurrenceStatus) &
    tolower(trimws(Br_01$occurrenceStatus)) == "absent"

  control_Br01 <- registrar_eliminacion(
    control_Br01,
    condicion,
    "Occurrence status = absent"
  )

}
```

## 14. Eliminar registros sem nome científico

Para as análises taxonômicas, é necessário que o registro possua um nome científico.

```{r}
if("scientificName" %in% names(Br_01)){

  condicion <-
    is.na(Br_01$scientificName) |
    trimws(Br_01$scientificName) == ""

  control_Br01 <- registrar_eliminacion(
    control_Br01,
    condicion,
    "Nome científico ausente"
  )

}
```

## 15. Eliminar registros com nível taxonômico muito geral

São excluídos registros identificados apenas em níveis taxonômicos gerais.

```{r}
if("taxonRank" %in% names(Br_01)){

  niveis_excluir <- c(
    "KINGDOM",
    "PHYLUM",
    "CLASS",
    "ORDER",
    "FAMILY"
  )

  condicion <-
    !is.na(Br_01$taxonRank) &
    toupper(trimws(Br_01$taxonRank)) %in% niveis_excluir

  control_Br01 <- registrar_eliminacion(
    control_Br01,
    condicion,
    "Nível taxonômico muito geral"
  )

}
```

## 16. Resumo dos problemas encontrados

Neste ponto, podemos visualizar quantos registros foram marcados para cada tipo de problema.

```{r}
cat("\n========================================\n")
cat("PROBLEMAS DETECTADOS\n")
cat("========================================\n\n")

resumo_problemas <- control_Br01[
  !is.na(motivo_eliminacao),
  .N,
  by = motivo_eliminacao
][order(-N)]

print(resumo_problemas)
```

## 17. Criar a matriz limpa

Somente os registros que não receberam um motivo de eliminação são mantidos.

```{r}
linhas_validas <- is.na(
  control_Br01$motivo_eliminacao
)

Br_01_clean <- Br_01[linhas_validas]

cat("\n========================================\n")
cat("RESULTADO DA DEPURAÇÃO INICIAL\n")
cat("========================================\n\n")

cat(
  "Registros originais:",
  nrow(Br_01),
  "\n"
)

cat(
  "Registros conservados:",
  nrow(Br_01_clean),
  "\n"
)

cat(
  "Registros eliminados:",
  sum(!linhas_validas),
  "\n"
)

cat(
  "Percentual conservado:",
  round(
    nrow(Br_01_clean) /
      nrow(Br_01) * 100,
    2
  ),
  "%\n"
)
```

## 18. Guardar os registros eliminados

Os registros eliminados são preservados em um arquivo separado. Isso permite verificar posteriormente o que foi removido sem alterar a base original.

```{r}
linhas_eliminadas <- !is.na(
  control_Br01$motivo_eliminacao
)

Br_01_eliminados <- Br_01[linhas_eliminadas]

Br_01_eliminados[
  ,
  motivo_eliminacao :=
    control_Br01$motivo_eliminacao[
      linhas_eliminadas
    ]
]
```

## 19. Verificar duplicados exatos

A verificação abaixo identifica registros completamente duplicados.

```{r}
duplicados_exatos <- duplicated(Br_01_clean)

cat("\nDuplicados exatos:",
    sum(duplicados_exatos),
    "\n")
```

## 20. Verificar duplicados por `gbifID`

O identificador do GBIF também é verificado para identificar repetições.

```{r}
if("gbifID" %in% names(Br_01_clean)){

  duplicados_gbifID <-
    !is.na(Br_01_clean$gbifID) &
    duplicated(Br_01_clean$gbifID)

  cat(
    "Duplicados por gbifID:",
    sum(duplicados_gbifID),
    "\n"
  )

}
```

## 21. Verificar o tipo de registro

```{r}
if("basisOfRecord" %in% names(Br_01_clean)){

  tabela_basis <- Br_01_clean[
    ,
    .N,
    by = basisOfRecord
  ][order(-N)]

  print(tabela_basis)

}
```

## 22. Verificar o nível taxonômico

```{r}
if("taxonRank" %in% names(Br_01_clean)){

  tabela_rank <- Br_01_clean[
    ,
    .N,
    by = taxonRank
  ][order(-N)]

  print(tabela_rank)

}
```

## 23. Verificar os países

A combinação entre `countryCode` e `country` é conferida antes das etapas específicas para o Brasil.

```{r}
if(all(c(
  "countryCode",
  "country"
) %in% names(Br_01_clean))){

  tabela_paises <- Br_01_clean[
    ,
    .N,
    by = .(
      countryCode,
      country
    )
  ][order(-N)]

  print(tabela_paises)

}
```

## 24. Identificar coordenadas repetidas dentro da mesma espécie

Aqui não eliminamos os registros. Apenas identificamos registros que apresentam a mesma espécie e as mesmas coordenadas.

```{r}
if(all(c(
  "scientificName",
  "decimalLatitude",
  "decimalLongitude"
) %in% names(Br_01_clean))){

  Br_01_clean[
    ,
    coord_taxon := paste(
      scientificName,
      decimalLatitude,
      decimalLongitude,
      sep = "_"
    )
  ]

  duplicados_coord_taxon <- Br_01_clean[
    duplicated(coord_taxon) |
    duplicated(coord_taxon, fromLast = TRUE)
  ]

  cat(
    "\nRegistros com mesma espécie + coordenada:",
    nrow(duplicados_coord_taxon),
    "\n"
  )

}
```

## 25. Identificar registros com alta incerteza espacial

Registros com incerteza superior a 10 km são marcados, mas não são eliminados nesta etapa.

```{r}
if("coordinateUncertaintyInMeters" %in% names(Br_01_clean)){

  Br_01_clean[
    ,
    incerteza_alta :=
      !is.na(coordinateUncertaintyInMeters) &
      coordinateUncertaintyInMeters > 10000
  ]

  cat(
    "\nRegistros com incerteza > 10 km:",
    sum(Br_01_clean$incerteza_alta),
    "\n"
  )

}
```

## 26. Salvar os resultados

Os quatro arquivos abaixo representam os principais produtos da depuração inicial.

```{r}
fwrite(
  Br_01_clean,
  "resultados/Br_01_clean_inicial.csv"
)

fwrite(
  Br_01_eliminados,
  "resultados/Br_01_eliminados_inicial.csv"
)

fwrite(
  control_Br01,
  "resultados/Br_01_control_depuracion.csv"
)

fwrite(
  resumo_problemas,
  "resultados/Br_01_resumo_depuracao.csv"
)
```

## 27. Resultado da etapa

```{r}
cat("\n")
cat("========================================\n")
cat("DEPURAÇÃO INICIAL CONCLUÍDA\n")
cat("========================================\n\n")

cat(
  "Matriz original: Br_01.csv\n"
)

cat(
  "Matriz limpa: resultados/Br_01_clean_inicial.csv\n"
)

cat(
  "Registros eliminados: resultados/Br_01_eliminados_inicial.csv\n"
)

cat(
  "Controle completo: resultados/Br_01_control_depuracion.csv\n"
)

cat(
  "Resumo: resultados/Br_01_resumo_depuracao.csv\n"
)
```

# Resumo verificado da execução disponível

```{r resumo-publicado, eval=TRUE, echo=FALSE}
res <- readRDS(caminho("data", "resumo01.rds"))
res$motivo_eliminacao[is.na(res$motivo_eliminacao) | res$motivo_eliminacao == ""] <- "Mantido"
tab(res, col.names=c("Situação", "Registros"))
```

Os valores acima foram extraídos das matrizes disponíveis em 15/09/2026. São produtos da execução anterior e não constituem uma nova execução integral das etapas 1–3. As correções de código desta versão passam a valer quando o processamento completo for refeito; nesse caso, atualize os resumos antes de gerar o site.
