---
title: "02. Limpeza complementar e validação espacial"
author: "Jonathan David Castillo"
date: "2026-09-08"
params:
  reprocessar: false
output:
  html_document:
    toc: true
    toc_float: true
    number_sections: true
---
# Riqueza de plantas nos biomas do Brasil

### Objetivo

Nesta etapa é realizada uma **limpeza complementar** da base produzida na etapa anterior. O foco está nos problemas identificados pelo GBIF, na localização dos registros dentro do Brasil e em alguns problemas taxonômicos.

O resultado principal é `Br_01_clean2.csv`, que será utilizado nas análises posteriores.

```{r setup, include=FALSE}
source("R/comum.R", encoding="UTF-8")
knitr::opts_chunk$set(eval=isTRUE(params$reprocessar))
```

### 1. Pacotes

```{r}
library(data.table)
library(dplyr)
library(stringr)
library(sf)
library(countrycode)
```

### 2. Carregar a matriz da etapa anterior

A matriz utilizada aqui é o resultado da depuração inicial.

```{r}
Br_01 <- fread(
  entrada("resultados/Br_01_clean_inicial.csv"),
  encoding = "UTF-8",
  na.strings = c("", "NA", "NULL", "null")
)
```

### 3. Verificar os problemas (`issues`) registrados pelo GBIF

Primeiro observamos quais `issues` ainda estão presentes na matriz.

```{r}
issue_presentes <- Br_01[
  !is.na(issue) & issue != "",
  unique(unlist(strsplit(issue, "[;,]")))
]

cat("Issues encontrados em Br_01:\n")
print(sort(issue_presentes))
```

### 4. Remover problemas considerados graves

A lista de exclusão do procedimento original foi preservada. A comparação agora exige códigos completos, separados por vírgula ou ponto e vírgula. Os códigos abreviados não são traduzidos automaticamente para os nomes extensos encontrados em exportações recentes do GBIF; ausência de correspondência não comprova ausência de problemas.

```{r}
issues_graves <- c(
  "cdiv",
  "cdout",
  "cdrepf",
  "cdreps",
  "preneglat",
  "preneglon",
  "preswcd",
  "cdpi",
  "cdumi"
)

patron_issues <- paste(
  issues_graves,
  collapse = "|"
)

Br_01_clean2 <- Br_01[
  is.na(issue) |
  issue == "" |
  !grepl(
    paste0("(^|[;,])(", patron_issues, ")([;,]|$)"),
    issue
  )
]

cat(
  "Registros após revisar os issues:",
  nrow(Br_01_clean2),
  "\n"
)
```

### 5. Remover pontos localizados fora do Brasil

Como a análise está restrita ao Brasil, os registros com coordenadas são comparados com o polígono do país.

```{r}
brasil <- rnaturalearth::ne_countries(
  country = "Brazil",
  scale = "medium",
  returnclass = "sf"
)

idx_coord <- which(
  !is.na(Br_01_clean2$decimalLatitude) &
  !is.na(Br_01_clean2$decimalLongitude)
)

pontos <- sf::st_as_sf(
  Br_01_clean2[idx_coord],
  coords = c(
    "decimalLongitude",
    "decimalLatitude"
  ),
  crs = 4326,
  remove = FALSE
)

dentro <- sf::st_within(
  pontos,
  brasil,
  sparse = FALSE
)

dentro <- apply(
  dentro,
  1,
  any
)

manter_brasil <- rep(FALSE, nrow(Br_01_clean2))

manter_brasil[idx_coord] <- dentro

Br_01_clean2 <- Br_01_clean2[
  manter_brasil
]

cat(
  "Registros após o filtro espacial:",
  nrow(Br_01_clean2),
  "\n"
)
```

### 6. Conferir o código de país informado pelo GBIF

Esta etapa é apenas uma verificação. O filtro espacial anterior é mantido como referência principal para a localização geográfica.

```{r}
if("countryCode" %in% names(Br_01_clean2)){

  paises_problematicos <- Br_01_clean2[
    !is.na(countryCode) &
    countryCode != "" &
    countryCode != "BR"
  ]

  cat(
    "Registros com countryCode diferente de BR:",
    nrow(paises_problematicos),
    "\n"
  )

}
```

### 7. Remover problemas taxonômicos específicos

São eliminados os registros que apresentam os problemas taxonômicos definidos abaixo.

```{r}
issues_taxonomicos <- c(
  "txmatnon",
  "txmathi",
  "taxstinv",
  "rankinv",
  "ns",
  "bbmn"
)

patron_tax <- paste(
  issues_taxonomicos,
  collapse = "|"
)

Br_01_clean2 <- Br_01_clean2[
  is.na(issue) |
  issue == "" |
  !grepl(
    paste0("(^|[;,])(", patron_tax, ")([;,]|$)"),
    issue
  )
]
```

### 8. Salvar a matriz final da limpeza complementar

```{r}
fwrite(
  Br_01_clean2,
  "resultados/Br_01_clean2.csv"
)
```

### 9. Mapa das ocorrências

O mapa apresenta uma amostra de até 150 mil registros após a limpeza complementar; a matriz salva conserva todos os registros retidos.

```{r}
library(sf)
library(ggplot2)
library(rnaturalearth)
library(geobr)
library(ggspatial)


brasil <- ne_countries(
  country = "Brazil",
  scale = "medium",
  returnclass = "sf"
)

# Estados de Brasil

estados <- geobr::read_state(year = 2020, simplified = TRUE)

# Amostra reprodutível apenas para visualização
set.seed(123)
ocorrencias_sf <- st_as_sf(
  dplyr::slice_sample(Br_01_clean2, n = min(150000, nrow(Br_01_clean2))),
  coords = c("decimalLongitude", "decimalLatitude"),
  crs = 4326,
  remove = FALSE
)

# Mapa
ggplot() +
  geom_sf(
    data = brasil,
    fill = "grey95",
    color = "grey50",
    linewidth = 0.5
  ) +
  geom_sf(
    data = estados,
    fill = NA,
    color = "grey75",
    linewidth = 0.25
  ) +
  geom_sf(
    data = ocorrencias_sf,
    color = "#1f4e79",
    size = 0.12,
    alpha = 0.12
  ) +
  coord_sf(
    xlim = c(-75, -34),
    ylim = c(-34, 6),
    expand = FALSE
  ) +
  annotation_scale(location = "bl", width_hint = 0.25) +
  annotation_north_arrow(
    location = "br",
    which_north = "true",
    style = north_arrow_fancy_orienteering
  ) +
  labs(
    title = "Distribuição espacial dos registros no Brasil",
    x = NULL,
    y = NULL
  ) +
  theme_minimal(base_size = 12) +
  theme(
    panel.grid.major = element_line(color = "grey88", linewidth = 0.2),
    panel.background = element_rect(fill = "aliceblue", color = NA),
    plot.background = element_rect(fill = "white", color = NA),
    axis.text = element_text(color = "grey30"),
    plot.title = element_text(face = "bold", size = 14),
    plot.subtitle = element_text(size = 11, color = "grey30"),
    legend.position = "none"
  )
```


### 11. Produto desta etapa

Ao final, a matriz utilizada nas análises seguintes é:

`resultados/Br_01_clean2.csv`

A etapa seguinte utiliza esse arquivo para associar cada ocorrência a um bioma brasileiro e realizar as primeiras análises exploratórias.

# Resumo verificado da execução disponível

```{r resumo-publicado, eval=TRUE, echo=FALSE}
res <- readRDS(caminho("data", "resumo02.rds"))
tab(data.frame(Registros=res$n, Especies_identificadas=res$n_especies))
tab(res$tipos, col.names=c("Tipo de registro", "Registros"))
library(ggplot2)
ggplot(res$amostra,aes(decimalLongitude,decimalLatitude)) +
  geom_point(size=.2,alpha=.25,color="#205c64") + coord_quickmap() +
  labs(x="Longitude",y="Latitude",caption="Amostra de 30 mil registros; semente 123.") + tema()
```

