---
title: "03. Análise exploratória dos registros por bioma"
author: "Jonathan David Castillo"
date: "2026-09-15"
params:
  reprocessar: false
output:
  html_document:
    toc: true
    toc_float: true
    number_sections: true
---
# Riqueza de plantas nos biomas do Brasil

### Objetivo

Nesta etapa, a matriz `Br_01_clean2` é utilizada para explorar a distribuição **temporal e espacial** dos registros de ocorrência e para associá-los aos biomas brasileiros.

O procedimento é dividido em quatro partes principais:

1. verificar a distribuição temporal dos registros;
2. associar cada ocorrência a um bioma;
3. avaliar a quantidade de registros e a riqueza observada por bioma;
4. explorar a variação temporal da riqueza.

```{r setup, include=FALSE}
source("R/comum.R", encoding="UTF-8")
knitr::opts_chunk$set(eval=isTRUE(params$reprocessar))
```

### 1. Pacotes

```{r}
library(dplyr)
library(sf)
library(geobr)
library(ggplot2)
library(rnaturalearth)
library(scales)
```

### 2. Carregar a matriz da etapa anterior

A análise começa a partir do arquivo produzido na limpeza complementar.

```{r}
Br_01_clean2 <- data.table::fread(
  entrada("resultados/Br_01_clean2.csv"),
  encoding = "UTF-8",
  na.strings = c("", "NA", "NULL", "null")
)
```

### 3. Distribuição temporal dos registros

Primeiro verificamos como os registros estão distribuídos ao longo dos anos.

```{r}
Br_01_clean2 |>
  dplyr::count(year) |>
  ggplot(aes(x = year, y = n)) +
  
  geom_line(
    color = "#1f4e79",
    linewidth = 1
  ) +
  
  geom_point(
    color = "#1f4e79",
    size = 1.5,
    alpha = 0.8
  ) +
  
  labs(
    x = "Ano",
    y = "Registros",
    title = "Registros por ano"
  ) +
  
  scale_y_continuous(
    labels = scales::label_number(big.mark = ".")
  ) +
  
  theme_classic(base_size = 12) +
  
  theme(
    axis.text = element_text(color = "grey30"),
    plot.title = element_text(
      face = "bold",
      size = 14,
      color = "grey20"
    )
  )
```

### 4. Riqueza de espécies por ano

Além do número de registros, calculamos a riqueza observada de espécies para cada ano.

```{r}

riqueza_anual <- Br_01_clean2 |>
  dplyr::filter(!is.na(year)) |>
  dplyr::group_by(year) |>
  dplyr::summarise(
    riqueza = dplyr::n_distinct(scientificName, na.rm = TRUE),
    registros = dplyr::n(),
    .groups = "drop"
  ) |>
  dplyr::arrange(year)

ggplot(riqueza_anual, aes(x = year, y = riqueza)) +
  geom_line(
    color = "#1f4e79",
    linewidth = 1
  ) +
  geom_point(
    color = "#1f4e79",
    size = 1.5,
    alpha = 0.8
  ) +
  labs(
    title = "Riqueza por ano",
    x = "Ano",
    y = "Espécies"
  ) +
  scale_y_continuous(
    labels = scales::label_number(big.mark = ".")
  ) +
  theme_classic(base_size = 12) +
  theme(
    axis.text = element_text(color = "grey30"),
    plot.title = element_text(
      face = "bold",
      size = 14,
      color = "grey20"
    )
  )
```


### 5. Preparar a matriz para as análises por bioma

Para as análises seguintes, mantemos apenas as variáveis necessárias para identificação taxonômica, localização, tempo e origem dos registros.

```{r}
Br_01_analisis <- Br_01_clean2 |>
  select(
    gbifID,
    scientificName,
    species,
    coordinateUncertaintyInMeters,
    speciesKey,
    family,
    genus,
    decimalLatitude,
    decimalLongitude,
    year,
    month,
    stateProvince,
    elevation,
    basisOfRecord,
    datasetKey,
    institutionCode
  )
```

### 6. Baixar os biomas do Brasil

Os limites de 2025, obtidos da distribuição oficial do `geobr`, estão incluídos no projeto.

```{r}
biomas <- readRDS(caminho("data", "biomas_2025.rds"))
```

### 7. Padronizar o sistema de coordenadas

As ocorrências e os biomas são trabalhados no sistema WGS84, correspondente ao EPSG 4326.

```{r}
biomas <- st_transform(
  biomas,
  crs = 4326
)

Br_01_analisis$bioma <- NA_character_
```

### 8. Associar as ocorrências aos biomas

Como a matriz pode conter um número muito grande de registros, a associação espacial é realizada em blocos de 500.000 registros. Isso reduz a quantidade de dados processada de uma única vez.

```{r}
bloques <- split(
  seq_len(nrow(Br_01_analisis)),
  ceiling(seq_len(nrow(Br_01_analisis)) / 500000)
)

for (i in seq_along(bloques)) {

  ids <- bloques[[i]]

  pontos <- st_as_sf(
    Br_01_analisis[ids, ],
    coords = c("decimalLongitude", "decimalLatitude"),
    crs = 4326,
    remove = FALSE
  )

  resultado <- st_within(pontos, biomas)
  Br_01_analisis$bioma[ids] <- vapply(resultado, function(j) {
    if (length(j) == 1L) biomas$name_biome[j] else NA_character_
  }, character(1))

  rm(pontos, resultado)
  gc()

  cat(
    "Bloco", i, "de", length(bloques),
    "concluído\n"
  )
}
```

### 9. Verificar a associação aos biomas

```{r}
table(
  Br_01_analisis$bioma,
  useNA = "ifany"
)
```

### 10. Verificar ocorrências que permaneceram sem bioma

Os registros que não receberam um bioma são transformados em objetos espaciais para verificar sua localização.

```{r}
pontos_na <- Br_01_analisis |>
  filter(is.na(bioma)) |>
  st_as_sf(
    coords = c("decimalLongitude", "decimalLatitude"),
    crs = 4326,
    remove = FALSE
  )

brasil <- ne_countries(
  country = "Brazil",
  scale = "medium",
  returnclass = "sf"
)

ggplot() +
  geom_sf(
    data = brasil,
    fill = "grey70",
    color = "white",
    linewidth = 0.4
  ) +
  geom_sf(
    data = pontos_na,
    color = "black",
    size = 0.8
  ) +
  coord_sf(
    xlim = c(-75, -34),
    ylim = c(-35, 6),
    expand = FALSE
  ) +
  theme_void() +
  theme(
    panel.background = element_rect(fill = "grey85", color = NA),
    plot.background = element_rect(fill = "grey85", color = NA)
  )
```

### 11. Verificar quais pontos estão dentro do Brasil

```{r}
pontos_na$en_brasil <- lengths(
  st_intersects(pontos_na, brasil)
) > 0

table(pontos_na$en_brasil)
```

### 12. Reavaliar os registros sem bioma

Para os registros que permaneceram sem bioma, realizamos uma segunda associação espacial utilizando `st_intersects()`.

```{r}
resultado <- st_intersects(pontos_na, biomas)
# Fronteiras com mais de um bioma permanecem sem atribuição inequívoca.
Br_01_analisis$bioma[which(is.na(Br_01_analisis$bioma))] <-
  vapply(resultado, function(j) {
    if (length(j) == 1L) biomas$name_biome[j] else NA_character_
  }, character(1))

table(Br_01_analisis$bioma, useNA = "ifany")
```

### 13. Manter registros com bioma identificado

Para as análises por bioma, permanecem apenas os registros que receberam uma classificação.

```{r}
Br_01_analisis <- Br_01_analisis |>
  filter(!is.na(bioma))
```

### 14. Salvar a matriz utilizada nas análises

A matriz é salva para que as etapas seguintes possam ser executadas de forma independente, sem depender da permanência dos objetos na memória do R.

```{r}
data.table::fwrite(
  Br_01_analisis,
  "resultados/Br_01_analisis.csv"
)
```

### 15. Análise temporal geral

Calculamos o número de registros e o número de espécies observadas por ano.

```{r}
temporal <- Br_01_analisis |>
  filter(!is.na(year)) |>
  group_by(year) |>
  summarise(
    registros = n(),
    especies = n_distinct(speciesKey, na.rm = TRUE),
    .groups = "drop"
  )

ggplot(temporal, aes(x = year, y = registros)) +
  geom_area(alpha = 0.7) +
  geom_line(linewidth = 0.5) +
  scale_y_continuous(labels = scales::comma) +
  labs(
    x = "Ano",
    y = "Registros"
  ) +
  theme_minimal(base_size = 13) +
  theme(
    panel.grid.minor = element_blank(),
    plot.title = element_blank()
  )
```

### 16. Resumo temporal

```{r}
Br_01_analisis |>
  summarise(
    registros_total = n(),
    registros_com_ano = sum(!is.na(year)),
    registros_sem_ano = sum(is.na(year)),
    ano_min = min(year, na.rm = TRUE),
    ano_max = max(year, na.rm = TRUE)
  )
```

### 17. Distribuição espacial dos registros

A densidade espacial dos registros é apresentada em uma grade hexagonal.

```{r}
brasil <- ne_countries(
  country = "Brazil",
  scale = "medium",
  returnclass = "sf"
)

ggplot() +
  geom_sf(
    data = brasil,
    fill = "grey75",
    color = "white",
    linewidth = 0.3
  ) +
  stat_bin_hex(
    data = Br_01_analisis,
    aes(
      x = decimalLongitude,
      y = decimalLatitude
    ),
    bins = 120
  ) +
  coord_sf(expand = FALSE) +
  scale_fill_viridis_c(
    trans = "log10",
    labels = scales::comma
  ) +
  labs(
    x = NULL,
    y = NULL,
    fill = "Registros"
  ) +
  theme_void() +
  theme(
    legend.position = "right",
    panel.background = element_rect(
      fill = "grey90",
      color = NA
    )
  )
```

### 18. Número de registros por bioma

```{r}
registros_bioma <- Br_01_analisis |>
  filter(!is.na(bioma)) |>
  count(bioma, name = "n_registros") |>
  arrange(n_registros)

ggplot(
  registros_bioma,
  aes(
    x = reorder(bioma, n_registros),
    y = n_registros
  )
) +
  geom_col(alpha = 0.85) +
  coord_flip() +
  scale_y_continuous(labels = scales::comma) +
  labs(
    x = NULL,
    y = "Número de registros"
  ) +
  theme_minimal(base_size = 13) +
  theme(
    panel.grid.minor = element_blank()
  )
```

### 19. Riqueza observada por bioma

A riqueza corresponde ao número de espécies distintas identificadas pelo `speciesKey` em cada bioma.

```{r}
riqueza_bioma <- Br_01_analisis |>
  filter(!is.na(speciesKey)) |>
  group_by(bioma) |>
  summarise(
    especies = n_distinct(speciesKey),
    .groups = "drop"
  )

ggplot(
  riqueza_bioma,
  aes(
    x = reorder(bioma, especies),
    y = especies
  )
) +
  geom_col(alpha = 0.85) +
  coord_flip() +
  scale_y_continuous(labels = scales::comma) +
  labs(
    x = NULL,
    y = "Riqueza observada (espécies)"
  ) +
  theme_minimal(base_size = 13) +
  theme(
    panel.grid.minor = element_blank()
  )
```

### 20. Registros ao longo do tempo por bioma

```{r}
temporal_bioma <- Br_01_analisis |>
  filter(!is.na(year), !is.na(bioma)) |>
  count(year, bioma, name = "registros")
```

```{r}
ggplot(
  temporal_bioma,
  aes(x = year, y = registros, fill = bioma)
) +
  geom_area(alpha = 0.8) +
  facet_wrap(~ bioma, scales = "free_y") +
  scale_y_continuous(labels = scales::comma) +
  scale_fill_brewer(palette = "Set2") +
  labs(
    x = "Ano",
    y = "Registros"
  ) +
  theme_minimal(base_size = 12) +
  theme(
    legend.position = "none",
    strip.text = element_text(face = "bold"),
    panel.grid.minor = element_blank()
  )
```

### 21. Riqueza observada ao longo do tempo

```{r}
riqueza_temporal <- Br_01_analisis |>
  filter(!is.na(year), !is.na(bioma), !is.na(speciesKey)) |>
  group_by(year, bioma) |>
  summarise(
    especies = n_distinct(speciesKey),
    .groups = "drop"
  )
```

```{r}
ggplot(
  riqueza_temporal,
  aes(
    x = year,
    y = especies,
    color = bioma
  )
) +
  geom_line(linewidth = 0.8, alpha = 0.75) +
  geom_smooth(
    se = FALSE,
    linewidth = 1.2,
    method = "loess"
  ) +
  scale_y_continuous(labels = scales::comma) +
  labs(
    x = "Ano",
    y = "Espécies observadas",
    color = "Bioma"
  ) +
  theme_minimal(base_size = 13) +
  theme(
    panel.grid.minor = element_blank(),
    legend.position = "bottom"
  )
```

# Resumo verificado da execução disponível

```{r resumo-publicado, eval=TRUE, echo=FALSE}
res <- readRDS(caminho("data", "resumo03.rds"))
tab(res, col.names=c("Bioma","Registros","Espécies identificadas"))
```

