---
title: "04. Registros e riqueza ao longo do tempo"
author: "Jonathan David Castillo"
---

```{r setup, include=FALSE}
source("R/comum.R", encoding="UTF-8")
source(caminho("R","etapa04.R"), encoding="UTF-8")
library(ggplot2)
library(dplyr)
z <- calcular04()
a <- z$anual
b <- as.data.frame(z$bioma)
```

# Da matriz de ocorrências à série temporal

Esta etapa acompanha a distribuição dos registros e da riqueza observada nos biomas brasileiros. A entrada deriva de `Br_01_analisis.csv`, produzida na etapa 3. Para a análise temporal, foram mantidos espécimes preservados e observações humanas com ano e bioma informados. O identificador `speciesKey` define a unidade taxonômica; valores ausentes não acrescentam uma espécie à contagem.

# Distribuição entre biomas

```{r tabela-biomas}
b <- b[order(-b$registros),]
tab(b, col.names=c("Bioma","Registros","Riqueza observada"))
```

```{r interpretacao-biomas, results='asis', echo=FALSE}
mais_rico <- b[which.max(b$riqueza),]
cat(sprintf("O maior volume de registros está em **%s**, com %s ocorrências (%.1f%% do conjunto temporal). A maior riqueza documentada ocorre em **%s**, com %s identificadores de espécie. Esses totais descrevem a representação dos biomas na base, sem padronização pela área ou pelo esforço de coleta.\n\n",b$bioma[1],fmt(b$registros[1]),100*b$registros[1]/sum(b$registros),mais_rico$bioma,fmt(mais_rico$riqueza)))
```

Diferenças entre os biomas podem refletir tanto a diversidade florística quanto a história de coleta, a disponibilidade de coleções digitalizadas e a concentração espacial das observações. Por isso, um bioma com menos registros merece atenção quanto às lacunas de conhecimento, mas não pode ser considerado menos diverso apenas por essa contagem. Bases de ocorrência de plantas apresentam vieses geográficos, temporais e taxonômicos que afetam comparações desse tipo (Meyer et al., 2016).

# Variação anual

```{r riqueza-temporal, fig.cap="Riqueza observada por ano e bioma. As escalas verticais variam entre painéis; compare o sentido da variação, não apenas a altura das curvas."}
ggplot(a,aes(year,riqueza)) +
  geom_line(color="#205c64",linewidth=.6) + geom_point(color="#205c64",size=1) +
  facet_wrap(~bioma,scales="free_y") +
  labs(x="Ano",y="Espécies registradas") + tema()
```

```{r volume-temporal, fig.cap="Número de registros por ano. Mudanças no volume de documentação devem ser consideradas antes de atribuir significado ecológico às séries de riqueza."}
ggplot(a,aes(year,registros)) + geom_col(fill="#446b8c") +
  facet_wrap(~bioma,scales="free_y") +
  scale_y_continuous(labels=function(x) fmt(x)) +
  labs(x="Ano",y="Registros") + tema()
```

```{r interpretacao-picos, results='asis', echo=FALSE}
geral <- aggregate(registros~year,a,sum)
pico <- geral[which.max(geral$registros),]
cat(sprintf("O ano com maior número de registros foi **%d**, com **%s ocorrências**. Picos dessa natureza devem ser examinados junto à origem dos dados: podem representar campanhas de coleta ou maior participação de observadores. A digitalização também modifica quais registros ficam disponíveis, embora o ano analisado aqui seja o da ocorrência, e não o de sua publicação.\n\n",pico$year,fmt(pico$registros)))
```

# Tendências descritivas e esforço de registro

O ajuste linear `riqueza ~ year` resume a direção da série, sem estimar ganhos ou perdas reais de biodiversidade. O ano da execução (`r z$ultimo_completo + 1`) foi excluído dos ajustes por estar incompleto. A tabela apresenta a inclinação, o valor de *p* nominal e sua correção de Benjamini–Hochberg para os biomas analisados. A correlação de Spearman compara riqueza e volume de registros por ano.

```{r tendencias}
tabela_t <- z$tendencias
tabela_t$p_valor <- formatC(tabela_t$p_valor,format="g",digits=3,decimal.mark=",")
tabela_t$p_ajustado_BH <- formatC(tabela_t$p_ajustado_BH,format="g",digits=3,decimal.mark=",")
tab(tabela_t,col.names=c("Bioma","Anos","Início","Fim","Inclinação","p nominal","ρ: riqueza × registros","p ajustado"))
```

```{r riqueza-esforco, fig.cap="Relação entre riqueza anual e número de registros. O eixo horizontal usa escala logarítmica."}
ggplot(a,aes(registros,riqueza,color=year)) + geom_point(size=1.8,alpha=.75) +
  scale_x_log10(labels=function(x) fmt(x)) + scale_color_viridis_c(name="Ano") +
  facet_wrap(~bioma,scales="free") + labs(x="Registros por ano",y="Espécies registradas") + tema()
```

```{r interpretacao-tendencias, echo=FALSE, results='asis'}
t <- z$tendencias
validos <- t[is.finite(t$rho),]
if(nrow(validos)) {
  cat(sprintf("A correlação entre riqueza e número de registros variou de **%s a %s** entre os biomas. Essa associação mostra que a leitura da série depende do volume de documentação disponível em cada ano.\n\n",fmt(min(validos$rho),2),fmt(max(validos$rho),2)))
}
pos <- t$bioma[!is.na(t$inclinacao)&t$inclinacao>0]
neg <- t$bioma[!is.na(t$inclinacao)&t$inclinacao<0]
if(length(pos)) cat("A inclinação foi positiva em ",paste(pos,collapse=", "),". ",sep="")
if(length(neg)) cat("A inclinação foi negativa em ",paste(neg,collapse=", "),". ",sep="")
cat("Esses sinais descrevem a riqueza **registrada**. O modelo não controla a localização das coletas, a composição dos conjuntos de dados nem a dependência entre anos; seus valores de *p* são exploratórios.\n\n")
```

Uma análise de mudança ecológica exigiria comparações com esforço e cobertura amostral comparáveis. Nesta base, a série é mais adequada para identificar períodos bem documentados e lacunas temporais do que para afirmar aumento ou redução da flora de cada bioma.

# Mapa de registros e riqueza

```{r mapa-biomas, fig.height=6}
library(sf)
library(leaflet)
biomas <- readRDS(caminho("data","biomas_2025.rds")) |>
  st_transform(5880) |> st_simplify(dTolerance=1000,preserveTopology=TRUE) |> st_transform(4326)
stopifnot(!length(setdiff(b$bioma,biomas$name_biome)))
mapa <- left_join(biomas,b,by=c("name_biome"="bioma"))
pal_n <- colorNumeric("viridis",mapa$registros,na.color="transparent")
pal_s <- colorNumeric("viridis",mapa$riqueza,na.color="transparent")
leaflet(mapa) |>
  addProviderTiles(providers$CartoDB.Positron) |>
  addPolygons(group="Registros",fillColor=~pal_n(registros),fillOpacity=.8,
              color="white",weight=1,label=~paste0(name_biome,": ",fmt(registros)," registros")) |>
  addPolygons(group="Riqueza",fillColor=~pal_s(riqueza),fillOpacity=.8,
              color="white",weight=1,label=~paste0(name_biome,": ",fmt(riqueza)," espécies")) |>
  addLegend(pal=pal_n,values=~registros,title="Registros",group="Registros",
             labFormat=labelFormat(big.mark=".",digits=0)) |>
  addLegend(pal=pal_s,values=~riqueza,title="Espécies",group="Riqueza",
             labFormat=labelFormat(big.mark=".",digits=0)) |>
  addLayersControl(baseGroups=c("Registros","Riqueza"),options=layersControlOptions(collapsed=FALSE)) |>
  hideGroup("Riqueza") |> setView(-53,-15,4)
```

As cores representam totais por bioma. Não correspondem à densidade de plantas, à abundância das populações ou à riqueza por unidade de área. O mapa usa os limites de biomas de 2025, a mesma referência adotada na etapa 3, simplificados com tolerância de 1 km apenas para visualização. Essa simplificação não altera a atribuição dos registros aos biomas. O mapa de fundo requer conexão à internet; os polígonos e os valores estão incorporados à página.

# Ligação com a análise climática

A etapa seguinte restringe a matriz da etapa 3 à Mata Atlântica e às seis espécies de estudo. A análise climática utiliza também registros sem ano, pois compara as classes de clima nas coordenadas disponíveis. Portanto, seu denominador difere daquele empregado nesta análise temporal.

# Referência

Meyer, C., Weigelt, P., & Kreft, H. (2016). Multidimensional biases, gaps and uncertainties in global plant occurrence information. *Ecology Letters, 19*(8), 992–1006. https://doi.org/10.1111/ele.12624

